臺灣高等法院花蓮分院刑事判決　 95年度重上更(六)字第127號
上　訴　人　臺灣臺東地方法院檢察署檢察官
上　訴　人
即　被　告　丙○○
　　　　　　丁○○
共　　　同
選任辯護人　謝維仁律師
　　　　　　俞建界律師
上訴人因被告等違反山坡地保育利用條例等案件，不服臺灣臺東
地方法院88年度訴字第76號中華民國88年5月19日第一審判決（
起訴案號：臺灣臺東地方法院檢察署87年度偵字第2964、3099、
3181號；88年度偵字第99、137、394號；88年度偵緝字第4號)，
提起上訴，經判決後，由最高法院第6次發回更審，本院判決如
左：
    主  文
原判決關於丙○○、丁○○部分撤銷。
丙○○共同在公有山坡地內擅自墾殖及設置工作物，累犯，處有
期徒刑二年。附表及附圖「墾殖及工作物」欄所列之物均沒收之
。
丁○○共同在公有山坡地內擅自墾殖及設置工作物，處有期徒刑
一年六月。附表及附圖「墾殖及工作物」欄所列之物均沒收之。
    事  實
一、丙○○曾於民國79年間因違反森林法等案件，經法院判處有
    期徒刑1年6月確定，於83年5月23日執行完畢。
二、丙○○、丁○○兄弟明知乙○自71年間起，陸續向臺東縣政
    府承租耕作之臺東縣金峰鄉○○段第79、84、85、96、97、
    98、99地號等多筆土地，係屬行政院核定之山坡地保育利用
    範圍之公有山坡地，不得轉租，竟於84年3月間，開始向乙
    ○洽商讓渡上開土地，共有圖謀在公有山坡地內擅自墾殖、
    及設置工作物，洽談進行期間，即以預售屋銷售之方式，於
    84年5月22日、84年10月21日，以新臺幣（下同）320萬元、
    170萬元之價格出售予張文淇、林榮洲各1棟。嗣於84年11
    月3日，共同與乙○簽立土地讓渡書，由乙○將其承租之上
    開公有山坡地中之第84、85、96地號3筆土地，面積約14公
    頃之經營權，以每公頃170萬元，總金額2,380萬元之價格，
    轉讓予丙○○、丁○○。惟點交時，乙○指界錯誤，將其承
    租之第97地號公有山坡地一部分亦交付丙○○、丁○○使用
    。丙○○、丁○○旋自84年11月間起至85年3月間，共同基
    於犯意之聯絡，於上開第84、85、96及97地號等公有山坡地
    ，擅自墾殖並設置工作物，蓋建如附表及附圖所列之木造房
    屋、涼亭、種植花木等，供買受者居住使用。其間，復於85
    年2月6日、85年3月8日，以350萬元、100多萬元之價格出售
    予李隆榮、方世傑各1棟。
三、案經臺灣臺東地方法院檢察署檢察官自動檢舉偵查起訴。
    理  由
一、按被告以外之人於審判外之陳述，雖不符前4條之規定，而
    經當事人於審判程序同意作為證據，法院審酌該言詞陳述或
    書面陳述作成時之情況，認為適當者，亦得為證據。刑事訴
    訟法第159條之5第1項定有明文。查被告2人對於卷內被告以
    外之人於審判外之陳述，於本院表示同意作為證據，本院審
    酌其作成時之情況，認為並無不適當之情事，均得作為證據
    ，合先敘明。
二、訊據被告丙○○、丁○○均否認上揭犯行，辯稱：伊等跟承
    租人乙○買土地權利，是經過乙○之同意，而使用土地蓋房
    子，並非無權墾殖，至多僅是超限使用土地及未作水土保持
    云云。
三、經查：
（一）被告2人於84年間，向乙○洽商讓渡上開公有山坡地，洽
      談進行期間，即以預售屋銷售之方式，於84年5月22日、
      84年10月21日出售予張文淇、林榮洲各1棟。84年11月3日
      與乙○簽立土地讓渡書，由乙○將其承租之上開公有山坡
      地中之第84、85、96地號3筆土地經營權，轉讓予丙○○
      、丁○○。惟點交時，乙○指界錯誤，將其承租之第97地
      號公有山坡地亦交付丙○○、丁○○使用。丙○○、丁○
      ○旋自84年11月間起至85年3月間，於上開3筆地號及第97
      地號等公有山坡地墾殖並設置工作物，蓋建如附表及附圖
      所列之木造房屋、涼亭、種植花木等，供買受者居住使用
      。其間，復於85年2月6日、85年3月8日，以350萬元、100
      多萬元之價格出售予李隆榮、方世傑各1棟等情，業經被
      告2人於偵查、原審及本院供陳屬實，互核一致，且與同
      案被告乙○、張文淇、林榮洲、李隆榮、方世傑等於偵審
      中供述之情節相符；並有土地登記簿謄本3份、台東縣公
      有耕地租賃契約1份、土地讓渡書1份、協議書3份、承諾
      書3份、土地複丈成果圖1份、現場相片96幀及履勘筆錄2
      份等附於偵查卷可證。
（二）又依土地讓渡書之記載，乙○轉讓土地經營權予被告2人
      之範圍雖僅為第84、85、96地號3筆，惟本院更2審會同地
      政人員再度前往上開土地現場勘驗測量結果，被告等墾殖
      及設置工作物之土地，確實包括金山段第84、85、96、97
      等地號，亦有本院勘驗筆錄、現場照片10張及台東縣太麻
      里地政事務所92 年10月24日太地所測量字第0920004148
      號函檢送之土地複丈成果圖在卷可憑。而被告之所以亦在
      第97地號土地墾殖及設置工作物，係因乙○於點交指界時
      ，將其承租之第97 地號公有山坡地亦交付丙○○、丁○
      ○使用之故，並經證人甲○○於本院證稱明確。
（三）另被告等雖於84年11月3日與乙○簽立土地讓渡書前之84
      年5月22日、84年10月21日，即與張文淇、林榮洲簽訂協
      議書，惟協議書內容係記載共同開發土地，並非已蓋好房
      屋之買賣；證人乙○於偵查中亦供述：土地上的小木屋，
      是土地讓給被告後才蓋的等語（第2964偵查卷第47頁）；
      證人甲○○於本院亦證稱小木屋是約在84年12月間至85年
      3 月間蓋的等語，互核相符。足見被告等出售房屋予張文
      淇、林榮洲等人，係採預售屋銷售之方式；其等另行出售
      房屋予張國慶之方式亦同。證人張文淇於本院更1審所述
      ：被告等係將系爭房子蓋好才賣給伊等語，與事實不符，
      本院不予採擇。
（四）按山坡地保育利用條例第26條第1項規定：「依本條例承
      租之公有山坡地，不得轉租，承租人轉租者，其轉租行為
      無效。．．．」。又無效之行為在法律行為當時已確定不
      生效力，即不得依據此項行為主張取得任何權利，最高法
      院33年度上字第506號亦著有判例。查乙○將其承租之上
      開公有山坡地轉租予被告等之行為既屬無效，自無權同意
      被告等於上開土地開發經營；被告等依法亦不得主張於上
      開土地上有任何權利。況證人乙○於本院更2審已證稱：
      「（這些地是否你賣給被告等？）我不是賣土地，只是轉
      讓地上物之經營權，地號是96、85、84三筆土地。」「（
      這些地上建築物是否你蓋的？）不是，是丁○○、丙○○
      蓋的。」及「（你有無同意他們蓋？）我沒有同意。」等
      語（本院更2卷第43頁）。依其所述，並未同意被告2人在
      其承租之第84、85、96地號等公有山坡地內搭蓋建築物等
      工作物。又該條例第9條（修正前為第10條）各款所列之
      「經營」或「使用」山坡地人，於其經營或使用範圍內，
      應實施水土保持處理與維護，所稱「經營」或「使用」山
      坡地人，稽其意旨當指適法「經營」或「使用」之人而言
      。倘其「經營」或「使用」原即不具合法權源，自無受法
      律曲予保護之餘地。故同條例第35條第1項第4款規定，所
      稱之先擬具水土保持計劃或．．．計劃未經核定而擅自經
      營使用．．．云云，尤限於合法「經營」或「使用」之人
      ，方為受規範之列，其不具上開條件之人，苟非法經營或
      使用，諸如墾殖或設置工作物等犯行，應逕繩以各該相當
      罪名，毋待深論，亦有最高法院89年度台上字第3422 號
      判決可供參酌。本件被告等既係以非法轉租之方式，在上
      開公有山坡地墾殖、設置工作物，揆之上開意旨，自應逕
      依山坡地保育利用條例第34條第1項之規定，予以處罰。
      被告等所辯其等係經過乙○之同意，而使用土地蓋房子，
      並非無權墾殖，至多僅是超限使用土地及未作水土保持云
      云，無可採取。本件事證明確，被告等犯行堪以認定。
四、核被告丙○○、丁○○所為，係犯修正前山坡地保育利用條
    例第34條第1項在公有山坡地內擅自墾殖及設置工作物罪。
    被告等行為後，山坡地保育利用條例業於87年1月7日經總統
    令修正第34條所規定之科刑，並於同年月9日施行，比較修
    正後第1項之刑度6月以上5年以下有期徒刑，得併科新臺幣
    60萬元以下罰金之刑度，較修正前第34條第1項所定之刑6月
    以上5年以下有期徒刑，得併科3萬元（銀元）以下之罰金為
    重，依刑法第2條第1項前段之規定，應適用修正前有利於被
    告等之行為時舊法。又檢察官起訴書就被告等擅自墾殖及設
    置工作物之土地雖僅指出第84、85、96等3筆土地，但經本
    院更2審會同地政人員再度勘驗測量結果，被告等墾殖及設
    置工作物之土地尚包括金山段第97地號，此部分係屬同一事
    實，為起訴效力所及，本院自應一併審判。被告2人間就前
    開犯行具有犯意聯絡及行為分擔，為共同正犯。又查被告丙
    ○○如事實欄所載之前科，有臺灣高等法院被告前案紀錄表
    在卷可憑，其於受有期徒刑執行完畢後，5年以內再故意犯
    本件有期徒刑以上之罪，不論依修正前之刑法第47條，或修
    正後之刑法第47條第1項之規定，均構成累犯，對被告而言
    並無有利或不利之情形，自不生新舊法比較之問題，應逕依
    修正前之刑法第47條，論以累犯，依法加重其刑，並遞加之
    。
五、原審對被告2人論罪科刑，固非無見。惟按山坡地保育利用
    條例第34條第1項係刑法第320條第2項之特別規定，其犯罪
    性質當然含有竊佔性質，刑法第320條第2項之竊佔罪既以行
    為人具有不法利益之意圖為構成要件，則山坡地保育利用條
    例第34條第1項之擅自墾殖罪，當亦具有不法利益之意圖為
    其構成要件，乃當然之解釋。最高法院87年台上字第709 號
    、84年台上字第3674號判例及70年台上字第491號判例可資
    參照。原判決認被告2人所為牽連觸犯刑法第320條第2項之
    竊佔罪，容有未洽；又原審就被告等於第97地號土地擅自墾
    殖及設置工作物部分漏未一併審理亦有可議。檢察官上訴意
    旨指被告等尚有觸犯刑法第320條第2項之竊佔罪；被告等上
    訴否認犯罪，指摘原判決關於其等部分不當，雖均無可取。
    惟原判決關於被告2人部分既有可議，自應撤銷改判。
    爰審酌被告丙○○、丁○○受讓公有山坡地，擅自墾殖及設
    置工作物後高價出售，牟取暴利，且嚴重破壞國土保育，情
    節非輕、犯罪後態度、犯罪動機、所生損害等情狀，各量處
    主文所示之刑。又附表及附圖「墾殖物及工作物」欄所列之
    物，應依修正前山坡地保育利用條例第34條第3項規定宣告
    沒收。
六、公訴意旨另以被告等向乙○購買其侵占之前揭公有山坡地，
    加以墾殖及設置工作物，另牽連觸犯故買贓物及竊佔等罪一
    節。關於被告等不構成竊佔罪，已如前述。又按刑法上之侵
    占罪，以意圖為自己或第三人不法之所有，而擅自處分自己
    持有之他人所有物，即變更持有之意為不法所有之意，為其
    構成要件。所謂他人之物，乃指有形之動產、不動產而言，
    不包括無形之權利，故單純之權利不得為侵占罪之客體。又
    故買贓物罪，以行為人明知為贓物而有償取得贓物之所有權
    始足成立；至不動產物權依法律行為而取得者，非經登記不
    生效力，復為民法第758條所明定。查乙○向台東縣政府承
    租之上開土地屬國有，其管理機關為財政部國有財產局及台
    東縣政府，乙○未經國有財產局或台東縣政府之同意不可能
    將之侵占，自行移轉登記為自己或被告所有，被告等自無可
    能成立刑法之故買贓物罪。且乙○所享有之承租權，未經台
    東縣政府同意，亦不可能擅自轉租予被告等，其承租權尤不
    得為刑法侵占罪之客體。被告等自無犯刑法第349條第2項之
    故買贓物罪。其他又查無積極證據足以證明被告等有此部分
    之犯行，惟公訴人以此部分與被告等有罪部分有方法結果之
    裁判上一罪，爰不另為諭知無罪之判決。
據上論斷，應依刑事訴訟法第369條第1項前段、第364條、第299
條第1項前段，87年1月7日修正前山坡地保育利用條例第34條第1
項、第3項，刑法第11條前段、第2條第1項但書、第28條，修正
前刑法第47條判決如主文。
本案經檢察官戊○○到庭執行職務。
中　　華　　民　　國　　96　　年　　6 　　月　　14　　日
                  刑事庭審判長法  官     謝 志 揚
                              法  官     賴 淳 良
                              法  官     林 慶 煙
以上正本證明與原本無異。
如不服本判決，應於送達後十日內，向本院提出上訴狀。其未敘
述理由者，並應於提出上訴狀後十日內向本院補提理由狀 (須附
繕本)。
                              書記官     林 明 智
中　　華　　民　　國　　96　　年　　6 　　月　　14　　日
附表
┌─┬───────────────────────┬─────────┐
│  │  使    用    面    積    及    地   號       │墾植物及工作物    │
├─┼───────────────────────┼─────────┤
│1 │空地面積為0.1139公頃（使用97地號）            │種植花木          │
├─┼───────────────────────┼─────────┤
│2 │為道路面積為0.1805公頃（使用97、84、96地號）  │設置工作物：道路  │
│  │                                              │                  │
├─┼───────────────────────┼─────────┤
│3 │為空地面積為0.2443公頃（使用97、84地號）      │種植花木          │
├─┼───────────────────────┼─────────┤
│4 │為貨櫃屋面積為0.0134公頃（使用97、84地號）    │設置工作物：貨櫃屋│
├─┼───────────────────────┼─────────┤
│5 │為空地面積為0.1791公頃（使用84地號）          │種植花木          │
├─┼───────────────────────┼─────────┤
│6 │為木屋面積為0.0217公頃（使用84地號）          │設置工作物：木造房│
│  │                                              │            屋    │
└─┴───────────────────────┴─────────┘
┌─┬───────────────────────┬─────────┐
│7 │為涼亭面積為0.0215公頃（使用84地號）          │設置工作物：涼亭  │
├─┼───────────────────────┼─────────┤
│8 │為道路面積為0.2084公頃（使用97、84、96、85地號│設置工作物：道路  │
│  │）                                            │                  │
├─┼───────────────────────┼─────────┤
│9 │為道路面積為0.0994公頃（使用97、96地號）      │同右              │
├─┼───────────────────────┼─────────┤
│10│為空地面積為0.2441公頃（使用97、96地號）      │種植花木          │
├─┼───────────────────────┼─────────┤
│11│為木屋面積為0.0115公頃（使用97地號）          │設置工作物：木造房│
│  │                                              │            屋    │
├─┼───────────────────────┼─────────┤
│12│為木屋面積為0.0129公頃（使用97地號）          │同右              │
└─┴───────────────────────┴─────────┘
┌─┬───────────────────────┬─────────┐
│13│為空地面積為0.0680公頃（使用96、97地號）      │種植花木          │
├─┼───────────────────────┼─────────┤
│14│為木屋面積為0.0061公頃（使用96地號）          │設置工作物：木造房│
│  │                                              │            屋    │
├─┼───────────────────────┼─────────┤
│15│為空地面積為0.1803公頃（使用96地號）          │種植花木          │
├─┼───────────────────────┼─────────┤
│16│為建築基地面積為0.0036公頃（使用96地號）      │設置工作物：建築基│
│  │                                              │            地    │
├─┼───────────────────────┼─────────┤
│17│為空地面積為0.2226公頃（使用84地號）          │種植花木          │
├─┼───────────────────────┼─────────┤
│18│為空地面積為0.2910公頃（使用84、85地號）      │同右              │
├─┼───────────────────────┼─────────┤
│19│為貨櫃屋面積為0.0013公頃（使用84地號）        │設置工作物：貨櫃屋│
└─┴───────────────────────┴─────────┘
附錄本判決論罪科刑法條：
87年1月7日修正前山坡地保育利用條例第34條第1項、第3項：
在公有或他人山坡地內，擅自墾殖或設置工作物者，處6月以上
5年以下有期徒刑，得併科3萬元以下罰金。
犯本條之罪者，其墾殖物及工作物沒收之。
